最　高　行　政　法　院　判　決
　　　　　　　　　　　　　94年度判字第01223號
上　訴　人　戊○○○
　　　　　　丙　○
　　　　　　己○○
　　　　　　壬○○
　　　　　　辛○○
　　　　　　庚○○
　　　　　　丁○○
共 同訴 訟
代　理　人　甲○○
被 上訴 人　財政部臺灣省北區國稅局
代　表　人　乙○○
上列當事人間因贈與稅事件，上訴人對於中華民國92年10月15日
臺北高等行政法院91年度訴字第457號判決，提起上訴，本院判
決如下：
　　主  文
原判決關於駁回上訴人其餘之訴及該訴訟費用部分均廢棄，發回
臺北高等行政法院。
　　理  由
一、緣上訴人等之被繼承人曾阿同於民國（下同）82年2月23日
    死亡，被上訴人以其生前於81年6月20日以自有資金新臺幣
    （下同）100,227,180元替其子即上訴人丙○購買坐落基隆
    市中正區○○○段牛稠嶺小段76-28、76-16地號等2筆土地
    及其上基隆市○○路331巷40號房屋乙棟應有部分6/10，依
    行為時遺產及贈與稅法第5條第3款規定，於加計該年度81年
    3月3日贈與上訴人丙○1,600,000元及同年6月19日贈與其配
    偶即上訴人戊○○○1,620,000元，計前次贈與3,220,000元
    ，核定81年度贈與總額為103,447,180元，淨額為102,997,1
    80元，以繼承人即上訴人等為納稅義務人，補徵贈與稅額計
    46,124,669元。經上訴人等申經復查結果，除就贈與配偶即
    上訴人戊○○○1,620,000元部分准予註銷外，其餘部分未
    准變更。上訴人不服，循序提起行政訴訟。經臺北高等行政
    法院91年度訴字第457號判決：「訴願決定及原處分關於原
    告（即上訴人，下同）等之被繼承人曾阿同於81年6月20日
    替其子即原告丙○購買基隆市中正區○○○段牛稠嶺小段
    76-28、76-16地號等2筆土地及其上基隆市○○路331巷40號
    房屋乙棟應有部分6/10之贈與金額部分確認為新台幣52,227
    ,180元。原告其餘之訴駁回。」上訴人對其敗訴部分提起上
    訴。
二、上訴人於原審起訴主張：按納稅主體屬國會保留事項，被上
    訴人逕依財政部81年6月30日台財稅811669393號函釋（下稱
    系爭函釋）以上訴人為納稅義務人，超越遺產及贈與稅法規
    定納稅主體範圍，應屬無效，並違反遺產及贈與稅法第7條
    第1項前段之規定。況系爭贈與，依同法第15條規定「視為
    」曾阿同遺產之一部，應併入遺產總額課徵遺產稅，則依同
    法第17條第1項第7款規定，應將應納而未納之贈與稅捐，列
    為遺產總額之扣除項目方是。另查系爭土地之實際取得人為
    丙○和杜張秀鳳，只是以曾阿同名義出面簽約，買賣總價金
    （含稅費）180,569,080元，丙○持分60%應負擔108,341,44
    8元；杜張秀鳳40%應付72,227,632元，地主已就價金之全部
    收訖之事實，為兩造所不爭。曾阿同為丙○及杜張秀鳳共計
    代墊買賣價款111,337,380元，杜張秀鳳應負擔部分，曾阿
    同自不會支付，而上訴人業已查明杜張秀鳳依持分比例40%
    付款之結果，業由杜張秀鳳將44,000,000元轉存入曾阿同銀
    行帳戶以返還曾阿同所代墊款項，自應由上開曾阿同所付款
    項中扣除，惟被上訴人僅自曾阿同付款111,337,380元中，
    剔除3筆土地款，金額共11,110,200元，其餘32,889,800元
    未予扣除。另曾阿同之資金來源中，有壬○○「插花」投資
    16,850,000元，亦應扣除。另曾阿同所付款項包括土地增值
    稅40,357,380元、代書費1,680,000元，其中40%屬杜張秀鳳
    應負擔部分，亦不能課徵贈與稅。另曾阿同代丙○墊付款部
    分，業經丙○以其名下深澳坑土地與幸府建設公司合建所應
    得土地款48,000,000元，於81年12月8日以支票存入曾阿同
    銀行帳戶，足證並無贈與情事。末查尾款69,231,700元部分
    ，業經證人杜鎮川（即杜卻）證稱係以本件土地向中聯信託
    公司抵押貸款150,000,000元中，以丙○、杜張秀鳳為義務
    人兼連帶債務人，另以杜為連帶債務人，此有卷附杜張秀
    鳳說明書、抵押權設定登記及證人證言可證。且貸得款項，
    依各自比例，直接交付地主，非透過曾阿同，有該證人證詞
    在卷可按。據此，足證尾款確由丙○以自有款項支付地主無
    訛。綜上，原處分顯有違誤，請判決撤銷訴願決定及原處分
    等語。
三、被上訴人則以：本件就被繼承人出資為上訴人丙○購地乙節
    ，被上訴人業已查明其資金流向，其形式及實質均已符合行
    為時遺產及贈與稅法第5條第3款規定視同贈與要件，且經被
    上訴人通知上訴人補報贈與稅在案。另依民法第1148條規定
    ，繼承人自繼承開始，承受被繼承人財產上之一切權利義務
    ，是被上訴人依財政部81年6月30日台財稅811669393號函釋
    意旨以繼承人為納稅義務人發單補徵系爭贈與稅，並無不合
    。又查本件土地買賣合計應負擔之總價款為180,569,080元
    ，依約定持分比例，上訴人丙○應負擔為6/10，杜張秀鳳為
    4/10，此為兩造所不爭執，而查系爭合約係由被繼承人出面
    簽約，因此所有買賣土地之價金應均係由被繼承人出面支付
    ，被上訴人業已查明被繼承人分別於81年6月23日起，自所
    有華南銀行基隆分行支存第00000000000號帳戶及台灣中小
    企業銀行基隆分行支存第00000000000號帳戶，陸續支付價
    款100,227,180元，此有土地買賣契約、登記簿影本、銀行
    存摺、支票存款交易明細表等附原處分卷可稽，該價金低於
    被繼承人應負擔6/10即108,341,448元，被上訴人從低以該
    100,227,180元，認係被繼承人為上訴人丙○購買系爭土地
    資金，並無違常理。又按系爭土地買賣合約，係由被繼承人
    出面簽訂，所有之購地價款均由被繼承人支付予賣主，業如
    前述，買賣合約並未約定每一筆款項，均由被繼承人支付
    6/10，杜張秀鳳負擔4/10，因此杜張秀鳳匯款予被繼承人帳
    戶款項，應為杜張秀鳳將其應負擔之款項匯與被繼承人，自
    不應再自系爭核課贈與金額中核減。再查上訴人主張系爭48
    ,000,000元係受贈人返還予被繼承人，則其借貸因果關係如
    何？借貸款項多少？有否支付利息？如何償還？上訴人均未
    能舉證，且款項與本件系爭贈與資金金額懸殊，前後主張均
    不相同，真相不明，自不足採信。至上訴人主張系爭購地尾
    款69,231,700元，係上訴人與杜張秀鳳持系爭土地向中聯信
    託公司抵押貸款150,000,000元支付一節，經被上訴人向中
    聯信託公司查明貸款流向，發現系爭貸款係由上訴人丙○及
    杜張秀鳳為義務人，債務人則為上訴人丙○、杜張秀鳳及杜
    ，貸得款項隨即轉入杜張秀鳳所有台灣中小企業銀行基隆
    分行第00000000000號帳戶，而依該銀行提供系爭帳號異動
    資料查核發現，系爭150,000,000元轉入該帳戶後，並無上
    訴人主張尾款金額之支付紀錄，可證上訴人主張以貸款支付
    尾款一節，顯非真實等語，資為抗辯。
四、原審以：按「凡經常居住中華民國境內之中華民國國民，就
    其在中華民國境內或境外之財產為贈與者，應依本法規定，
    課徵贈與稅」為行為時遺產及贈與稅法第3條第1項所明定。
    被繼承人於死亡前3年內為贈與，於贈與時即負有繳納贈與
    稅之義務，贈與稅捐債務成立。被繼承人死亡時，稅捐稽徵
    機關縱尚未對其核發課稅處分，亦不影響該稅捐債務之效力
    。此公法上之財產債務，不具一身專屬性，依民法第1148條
    規定，由其繼承人繼承，稅捐稽徵機關於被繼承人死亡後，
    自應以其繼承人為納稅義務人，於核課期間內，核課其繼承
    之贈與稅。至行為時遺產及贈與稅法第15條及第11條第2項
    僅規定上開贈與財產應併入計算遺產稅及如何扣抵贈與稅，
    並未免除繼承人繼承被繼承人之贈與稅債務，財政部81年6
    月30日台財稅811669393號函釋關於：「被繼承人死亡前3年
    內之贈與應併課遺產稅者，如該項贈與至繼承發生日止，稽
    徵機關尚未發單課徵時，應先以繼承人為納稅義務人開徵贈
    與稅，再依遺產及贈與稅法第15條及第11條第2項規定辦理
    」部分，與前開規定尚無牴觸。最高行政法院著有92年9月
    份庭長法官聯席會議決議可參，是本件被上訴人先以繼承人
    為納稅義務人開徵贈與稅，並無違誤。次查上訴人等之被繼
    承人曾阿同於生前81年6月20日具名與地主陳周鈴珠、陳泰
    平及周劉桃等4人簽約購買基隆市中正區○○○段牛稠領小
    段76-28及76-16地號土地及其上基隆市○○路331巷40號房
    屋乙棟，買賣總價款138,531,700元，加計依約由買方（被
    繼承人）負擔之土地增值稅、契稅、登記費、代書費，全部
    應付價款為180,569,080元，而系爭房地登記於上訴人丙○
    及訴外人杜張秀鳳（持分分別為6/10及4/10）名下，丙○部
    分應付款為108,341,448元；杜張秀鳳應分攤金額為72,227,
    632元，價金業已全部支付之事實，為兩造所不爭執，自應
    認為真實。準此，則曾阿同訂約付款購買系爭土地房屋，登
    記為丙○所有之6/10金額108,341,448元部分，除丙○能證
    明係由其資金支付外，依法即應認定為曾阿同對丙○之贈與
    ，被上訴人以依其所能查得被繼承人實際支付之款項而僅核
    課贈與金額100,227,180元，其餘款項未予論究，已屬從寬
    核定。另關於曾阿同訂約購買登記4/10價款72,227,632元予
    杜張秀鳳部分，被上訴人並未列入贈與範圍，而杜張秀鳳就
    該款本有返還曾阿同之義務，從而，無論上訴人所主張已查
    得杜張秀鳳存入曾阿同帳戶44,000,000元或被上訴人所編明
    細表所列杜張秀鳳已還款47,000,000元（按應另加81年8月
    30日還款5,000,000元）等金額，因均在杜張秀鳳所應返還
    之72,227,632元範圍內，要與丙○無關，自不得將其自丙○
    獲得贈與金額內減除。且依買賣契約曾阿同為買受人，由曾
    阿同付款為常態事實，而上訴人所主張由丙○或杜張秀鳳付
    款，係屬變態事實，上訴人就此應負舉證責任；又按「租稅
    稽徵程序，稅捐稽徵機關雖依職權調查原則而進行，惟有關
    課稅要件事實，多發生於納稅義務人所得支配之範圍，稅捐
    稽徵機關掌握困難，為貫徹公平合法課稅之目的，因而課納
    稅義務人申報協力義務。」大法官會議著有釋字第537號解
    釋可參，是以本件上訴人就其掌握中之付款事實，經被上訴
    人通知，迄未能提出全部資料，以供查核，則被上訴人依契
    約記載，認定該不動產價值6/10金額範圍內之100,227,180
    元為曾阿同對丙○之贈與金額，除後述應扣除部分外，其核
    定要無不合。惟上訴人丙○主張以其所有坐落基隆市○○區
    ○○段深澳小段13地號共22筆面積22,462坪之土地和幸府建
    設公司合建後售得之款項48,000,000元，於81年12月8日由
    幸府建設公司開具台灣區中小企業銀行基隆分行甲存168919
    帳號，票號AH0000000號支票，指名丙○背書後存入被繼承
    人在台企銀基隆分行活儲00000000000號帳戶內償還被繼承
    人後，隨即於次日12月9日償還郭忠男45,000,000元，有銀
    行帳卡、支票存根紀錄及幸府建設公司傳票附卷可稽，被上
    訴人就該事實亦無爭執，足認丙○有於被上訴人調查日前返
    還曾阿同48,000,000元之事實，參照財政部72年台財稅第31
    299號及67年台財稅第35149號函釋意旨，自應准自本件贈與
    金額中扣除。上訴人復主張曾阿同之資金來源中，另有壬○
    ○「插花」投資16,850,000元，亦應扣除一節，惟查，壬○
    ○在本件中係屬第三人，在曾阿同所購買之系爭房地中，並
    無其持分，該款存入曾阿同帳戶後即屬曾阿同之資金，至於
    彼二人間如何約定，僅屬其二人間之關係，曾阿同該款即非
    來自丙○，則自不能認為屬於丙○之資金而得扣除。末上訴
    人主張尾款69,231,700元，係以本件土地向中聯信託公司抵
    押貸款150,000,000元中，以丙○、杜張秀鳳為義務人兼連
    帶債務人，另以杜為連帶債務人，貸得款項，依各自比例
    ，直接交付地主，非透過曾阿同交付，提出杜張秀鳳說明書
    、抵押權設定登記及證人證言為證一節，經查，上訴人迄訴
    願及本件起訴時止，僅主張上述48,000,000元為丙○之資金
    ，從未主張尾款部分係由丙○、杜張秀鳳以系爭土地向中聯
    信託公司抵押貸款150,000,000元支付；且依上訴人提出之
    土地謄本記載，其借款人（債務人）為丙○、杜張秀鳳及杜
    ，並非僅丙○及杜張秀鳳二人；另中聯信託公司將150,00
    0,000元於81年8月18日撥入杜張秀鳳臺灣中小企業銀行基隆
    分行後，杜張秀鳳於翌日提款25,000,000元、25,000,000元
    、13,669,128元、25,000,000元、2,672,449元，及其後數
    日之提款，均無69,231,700元之合計數字，上訴人及證人既
    未能提出實際付款之證據，以供斟酌，自不能單憑杜張秀鳳
    85年7月出具之詳情不明之說明書及證人杜鎮川於10年後在
    本院陳述之不確定證言，即予採信；更何況上訴人於起訴狀
    中自陳杜張秀鳳於81年8月18日即上訴人所稱取得150,000,0
    00元貸款支付尾款之日後之81年8月30日猶償還曾阿同5,000
    ,000元；另前述上訴人所主張付款流程明確，業經本院採信
    為丙○資金之48,000,000元係幸府建設公司在81年12月8日
    始開立支票與丙○，由丙○作為還款之用，則上訴人關此之
    主張，在時間上即有矛盾，即焉有尾款先於「48,000,000」
    先行支付之理？從而，上訴人所稱以該150,000,000元貸款
    所得給付尾款一節為不足採信。從而，本件被上訴人所核定
    之贈與金額100,227,180元中，上訴人主張應予扣除48,000,
    000元部分為有理由，訴願決定及原處分關於此部分認定為
    贈與金額尚有未洽，應由本院依行政訴訟法第197條後段規
    定，以確認此部分之贈與金額為52,227,180元代替之。因將
    訴願決定及原處分關於曾阿同贈與金額部分確認為新台幣
    52,227,180元，駁回上訴人其餘之訴，固非無據。
五、本院查：（一）、依被上訴人所編「系爭土地買賣價款明細
    表」（見原處分卷第218頁），查得被繼承人支付購地等之
    款項為「81,6,23華銀支#27087，金額10,769,760元」、「
    81,6,25華銀支#27086，金額7,919,430元」、「華銀支#329
    10，金額15,564,240元」、「臺企基#218016，金額40,357
    ,380元」、「華銀支#32902，金額1,680,000元」、「臺企
    基#218007，金額3,758,800元」、「臺企基#218006，金額
    8,000,000元」、「臺企基#218005，金額12,177,570元」
    ，以上合計100,227,180元，即被上訴人認曾阿同為丙○購
    買系爭不動產之資金，惟於該表「曾阿同先代墊杜張秀鳳款
    項明細」欄內，復載有「#27087，金額10,769,760元」、「
    #32910，金額15,564,240元」、「#218006，金額8,000,000
    元」、「#218005，金額12,177,570元」，此四張曾阿同代
    墊杜張秀鳳支票款，亦在被上訴人認屬曾阿同為上訴人丙○
    購買系爭不動產之資金內，即上開四紙支票一方面既認係曾
    阿同贈與丙○之資金，另方面復認屬曾阿同代杜張秀鳳墊付
    之款項，顯然矛盾。（二）、另曾阿同支付之款項其中「臺
    企基#218016，金額40,357,380元」為土地增值稅、「華銀
    支#32902，金額1,680,000元」為代書費，原判決既認系爭
    不動產買賣合計總價款為180,569,080元，依約定持分比例
    ，丙○應負擔為6/10，杜張秀鳳為4/10，則關於上開土地增
    值稅及代書費，何以因全部由曾阿同支付即認係曾阿同對丙
    ○之贈與，而非其中4/10為曾阿同代杜張秀鳳墊付部分，此
    部分並經上訴人主張，原判決並未說明此部分證據取捨之意
    見，其理由亦有未備。（三）、又杜張秀鳳於85年7月3日已
    提出說明書，表明尾款支付來源係以中聯信託公司抵押貸款
    支付等語，被上訴人於處分時並未就其主張予以調查。至於
    丙○於80年12月8日返還曾阿同48,000,000元，與尾款何時
    付予出賣人，二者並無必然關係。原判決以上訴人主張向中
    聯信託公司貸款150,000,000元所得給付尾款，其時間在丙
    ○返還曾阿同48,000,000元之前，認其主張不足採信，亦與
    論理法則有違。按曾阿同贈與丙○之資金究竟有無包括代杜
    張秀鳳墊付之款項？而尾款與系爭贈與之資金又有何關連？
    系爭買賣價金究竟係全部由曾阿同支付予地主，再由杜張秀
    鳳返還予曾阿同？抑或由曾阿同及杜張秀鳳按6/10、4/10比
    例分別付款予地主？非不可傳訊出賣人及調查渠等之銀行往
    來帳戶查明（原審僅對地主周劉桃、陳周玲珠、陳泰平部分
    函查，並未就地主洪吉春之帳戶調查）。本件事實尚欠明瞭
    ，本院無從為法律上之判斷。上訴論旨，指摘原判決關於其
    敗訴部分違背法令，求予廢棄，為有理由。
據上論結，本件上訴為有理由，依行政訴訟法第256條第1項、第
260條第1項，判決如主文。
中    華    民    國    94    年    8     月    11    日
                  第五庭審判長法  官　趙　永　康
                              法  官　鄭　淑　貞
                              法  官　胡  國  棟
                              法  官　侯　東　昇
                              法  官　林  文  舟
以  上  正  本  證  明  與  原  本  無  異
中    華    民    國    94    年    8    月    11     日
　　　　　　　　　　　　　　　書記官　阮　桂　芬
